臺灣高等法院高雄分院民事判決　　　　 96年度上易字第173號
上　訴　人　屏東縣政府
法定代理人　甲○○
訴訟代理人　林石猛律師
　　　　　　張碧華律師
被　上訴人　丁○○
　　　　　　乙○○
兼上列2人共同
訴訟代理人　丙○○　　住屏東縣高樹鄉○○村○○路103號
上列當事人間請求損害賠償事件，上訴人對於中華民國96年5 月
23 日 臺灣屏東地方法院95年度訴字第449 號第一審判決提起上
訴，本院於96年12月12日言詞辯論終結，判決如下：
    主  文
上訴駁回。
第二審訴訟費用由上訴人負擔。
　　事實及理由
一、被上訴人於95年9 月14日提起本件訴訟前，已於95年4 月17
    日以書面請求上訴人為國家賠償，並經上訴人於95年7 月6
    日以95年度屏府賠議字第6 號拒絕賠償理由書拒絕賠償，此
    有屏東縣政府函及拒絕賠償理由書各1 紙附卷可稽（見原審
    卷第5 頁至第9 頁），是被上訴人提起本件國家賠償訴訟，
    符合法定程序，合先明。
二、被上訴人起訴主張：上訴人於95年3 月1 日執行拆除訴外人
    賴俊發違章於坐落屏東縣高樹鄉○○○段28之2 、27之2 、
    27之4 、38之12、38之37、38之28、38之76、38之49、38之
    79、38之26、38之38、38之15等地號土地（下稱系爭土地）
    即沿山公路旁所搭建之圍籬（下稱系爭圍籬），致毀損被上
    訴人所種植並已結果之鳳梨，而使被上訴人無法採收鳳梨果
    實，其中被上訴人丁○○受損之品種19號黑葉仔鳳梨4716株
    ，被上訴人丙○○、乙○○受損之品種17號金鑽鳳梨各為2,
    322 株。以每顆鳳梨新台幣（下同）60元計算，被上訴人丁
    ○○受有28萬2,960 元；被上訴人丙○○、乙○○分別受有
    13萬9,320 元之損害，被上訴人前曾向上訴人申請國家賠償
    ，但遭上訴人拒絕，爰依國家賠償法第2 條之規定提起本件
    訴訟。聲明求為判決：(一)上訴人應分給被上訴人丁○○28萬
    2,960 元，應分別給付被上訴人丙○○、乙○○13萬9,320
    元。(二)訴訟費用由上訴人負擔。
三、上訴人則以系爭圍籬係違章建築，上訴人依建築法第25條、
    第86條，違章建築處理辦法第5 條規定，通知違建行為人賴
    俊發拆除，然賴俊發逾期未拆除，遂由上訴人執行拆除系爭
    圍籬，並配合建築法第84條規定，以不妨礙公眾交通為原則
    ，將系爭圍籬往系爭土地方向先壓後推方式拆除，且因系爭
    圍籬有固定支架支撐，不會立即傾倒，故不至於壓毀被上訴
    人種植之鳳梨。況且依違章建築處理辦法第8 條、第96條之
    1 規定，應由違建行為人賴俊發移除拆除後之圍籬，惟因賴
    俊發遲延1 星期始予清除，導致拆除後之圍籬長時間壓住鳳
    梨，造成被上訴人損害，被上訴人應向賴俊發請求賠償等語
    ，資為抗辯。
四、本件原審對於被上訴人之請求，判決：(一)上訴人應給付被上
    訴人丁○○8 萬4,672 元，被上訴人丙○○5 萬8,380 元，
    被上訴人乙○○6 萬2,496 元，(二)被上訴人其餘之訴駁回，
    (三)訴訟費用由上訴人負擔九分之一，餘由被上訴人負擔，(四)
    被上訴人勝訴部分，得假執行。上訴人就其敗訴部分聲明不
    服，上訴聲明求為判決：(一)原判決關於命被上訴人給付部分
    及該部分假執行之宣告暨命負擔訴訟費用部分之裁判均廢棄
    。(二)上開廢棄部分，被上訴人在第一審之訴駁回。(三)第一、
    二審訴訟費用由被上訴人負擔，被上訴則答辯聲明：(一)上訴
    駁回。(二)第二審訴訟費用由上訴人負擔。（被上訴人就其第
    一審敗訴部分並未提上訴而已確定）。
五、兩造不爭執之事項如下，並有現場照片13張附卷可稽，堪予
    採信。
  (一)上訴人於95年3 月1 日僱用訴外人億峰土木包工業執行拆除
    訴外人賴俊發違章興建之系爭圍籬。
  (二)被上訴人於系爭土地上種植鳳梨株之密度為每行長度1 公尺
    平均種植3株。
  (三)被上訴人丁○○種植鳳梨品種為19號黑葉仔鳳梨，所生產之
    鳳梨果實每台斤12元；被上訴人丙○○、乙○○種植鳳梨品
    種均為17號金鑽鳳梨，所生產之鳳梨果實每台斤14元。前揭
    鳳梨果實平均每顆重3台斤。
六、兩造爭執之事項為：(一)上訴人執行拆除系爭圍籬時，有無因
    過失不法侵害被上訴人權利？(二)上訴人因過失不法侵害被上
    訴人權利應給付被上訴人之賠償金額各為何？
七、上訴人執行拆除系爭圍籬時，有無因過失不法侵害被上訴人
    之權利？
  (一)按公務員於執行職務行使公權力時，因故意或過失不法侵害
    人民自由或權利，國家應負損害賠償責任。國家賠償法第2
    條第2 項前段定有明文。而所謂「行使公權力」者，係指公
    務員居於國家機關之地位，行使統治權作用之行為而言。包
    括運用命令及強制等手段干預人民自由及權利之行為，以及
    提供給付、服務、救濟、照顧等方法增進公共社會成員之利
    益，以達成國家任務之行為。次按依同法第2 條第2 項請求
    損害賠償者，以該公務員所屬機關為賠償義務機關，受委行
    使公權力之團體，其執行職務之人於行使公權力時，視同委
    託機關之公務員，亦為同法第9 條第1 項、第4 條第1 項所
    明定。而同法第4 條第1 項前段係指私人受委託行使公權力
    而言。須該私人受國家機關委託或授權，以自己名義獨立行
    使公權力，完成一定國家任務始足當之；如該私人非以自己
    之名義獨立行使公權力，僅受國家機關之指揮命令，協助完
    成一定之公共任務者，僅屬行政助手，自不得依國家賠償法
    第4 條第1 項前段，將其執行職務之人視同委託機關之公務
    員。經查訴外人億峰土木包工業係依照照上訴人之指示，強
    制拆除系爭圍籬等事實，業經證人即億峰土木包工業現場拆
    除工作人員羅煥勳，及證人即怪手司機王榮泰分別於原審證
    述綦詳（見原審卷第105 頁至第107 頁），上訴人並於前揭
    拒絕賠償理由書第4 項亦同此表示（見原審卷第7 頁、第8
    頁），揆諸前開說明，訴外人億峰土木包工業既係受上訴人
    之指揮命令協助拆除系爭圍籬，則其為上訴人執行拆除系爭
    圍籬之行政助手，是以億峰土木包工業拆除系爭圍籬之行為
    即為上訴人之行為，其行為有無過失不法侵害被上訴人之權
    利之效果，自應歸屬於上訴人，應無疑義。
  (二)次查上訴人於95年3 月1 日執行拆除系爭圍籬時，系爭圍籬
    旁之土地上，被上訴人種植之鳳梨之事實，已為兩造所不爭
    執，而其拆除方式，則經證人王榮泰於原審證述：「（圍籬
    拆除執行方式？）直接推倒，怪手往鳳梨園的方向推，推到
    整個圍籬倒在地上。怪手只是推，沒有壓。」、「（圍籬倒
    下後有無再壓圍籬？）沒有，如果圍籬只有倒一半，要再推
    倒圍籬。」、「（為何推倒後圍籬有部分拆斷了？）這是推
    倒的形狀，我們是把推倒後的圍籬用怪手往路的方向靠在一
    起。」、「（用怪手整理圍籬的時候是否傷到鳳梨？）我沒
    有注意」等語。另證人羅煥勳亦於原審證稱：「挖土機駕駛
    是王榮泰，另一人已離職。」、「（圍籬拆除執行方式？）
    照被告（即上訴人）指示。」、「（圍籬倒下後有無再壓圍
    籬？）應該不用，只要有推倒就算有執行了。」、「（用怪
    手整理圍籬的時候是否傷到鳳梨？）我沒有指揮權。」等語
    （見原審卷第105 頁至第107 頁），佐以原審卷附之現場照
    片（見原審卷第10頁、第54頁之1 、第54頁之7） 可知拆除
    當時，被上訴人之鳳梨園確已結果纍纍，而上訴人指示億峰
    土木包工業強制拆除系爭圍籬時，於怪手強力推倒系爭圍籬
    之情狀下，拆除後之圍籬確有壓於被上訴人所種植之鳳梨株
    上，並造成果實之損害，堪予認定。是上訴人抗辯系爭圍籬
    僅輕壓，並不致造成果實損害云云，尚無足採。
  (三)上訴人雖另抗辯伊係依違章建築處理辦法第8 條、建築法第
    84條之規定拆除系爭圍籬，因違建行為人遲延清除系爭圍籬
    所導致被上訴人之損害云云，惟依國家賠償法第2 條第2 項
    前段所定，國家應負賠償責任應具備行為人須為公務員
    須為執行職務行使公權力之行為須係不法之行為須行為
    人有故意過失須侵害人民之自由或權利須不法行為與損
    害之發生有相當因果關係之要件，始足相當（最高法院90年
    度台上字第371 號判決要旨參照）。經查上訴人雖慮及公路
    交通因素，而指揮億峰土木包工業拆除系爭圍籬時，將圍籬
    往鳳梨園方向推倒，符合公眾交通安全便利性之適法性義務
    ，合於建築法第84條規範，然上訴人本應思及在不妨礙公路
    交通及不損及被上訴人鳳梨園之原則下，以非破壞性之執行
    方式代之，如原物拆卸，或於夜間執行以避免日間執行造成
    交通不便之難處，反以極大破壞性方式，操作怪手壓毀鐵皮
    系爭圍籬，且未於系爭圍籬與被上訴人之鳳梨園間預作防護
    措施，以避免推倒、壓毀後之鐵皮圍籬損害被上訴人之鳳梨
    作物，自有過失。是上訴人雖係依法執行拆除系爭圍籬，然
    其所為拆除之方式，已侵害被上訴人之權利，致被上訴人受
    有損害，且拆除行為與被上訴人所受損害間有相當因果關係
    ，揆諸上開說明，自應負損害賠償責任。至於違建行為人縱
    於該損害發生後之1 星期始行清除系爭圍籬，亦難認與被上
    訴人所受之損害有何因果關係，上訴人前開辯詞，亦無足採
    。
  (四)綜上，被上訴人主張上訴人執行拆除系爭圍籬時，因過失不
    法侵害其權利，應依國家賠償法第2條第2項規定，負損害賠
    償責任，即屬有據，堪予採信。
八、上訴人因過失不法侵害被上訴人權利應給付被上訴人之賠償
    金額各為何？
  (一)按當事人已證明受有損害而不能證明其數額或證明顯有重大
    困難者，法院應審酌一切情況，依所得心證定其數額，民事
    訴訟法第222條第2項定有明文。
  (二)查被上訴人於系爭圍籬之鳳梨園種植鳳梨之密度為：每行長
    度1公尺種植3株，一壟種植2行，2行之寬度為1.35公尺、4
    行之寬度為2.75公尺、6 行之寬度為4.25公尺。而鄰被上訴
    人鳳梨園所拆除之系爭圍籬之長度分別為：被上訴人丁○○
    部分為196 公尺；被上訴人丙○○部分為115.8 公尺；被上
    訴人乙○○部分為124 公尺等情，已經原法院履勘現場測量
    屬實，有勘驗筆錄在卷可稽，並為兩造所不爭執（見原審卷
    第96頁、第75頁、第95頁），而系爭圍籬本身高度為2.4 公
    尺，亦有上訴人提出之拆除通知單為憑（見原審卷第48頁）
    。雖系爭土地並未直接臨接道路，系爭圍籬置於其間而與鳳
    梨園尚有部分間隙等情固亦經本院勘驗現場屬實，製有勘驗
    筆錄足憑，然依原審卷附拆除後現場照片所示，本件系爭圍
    籬因怪手於拆除時其拆除方式係直接將該鐵皮圍籬往鳳梨園
    方向推倒，是該經推倒之鐵皮圍籬有壓倒至第6 行鳳梨株者
    ，亦有壓倒第1 行至第3 行鳳梨株者（見原審卷第10頁編號
    4 照片、第54-1頁、編號(一)、第54-4頁編號(七)照片），故，
    被上訴人之鳳梨園遭系爭圍籬壓倒受損害之位置、面積，即
    因系爭圍籬推倒後位置之不同，及怪手擠壓該鐵皮圍籬之方
    式不同而有差異。尚難遽以上開圍籬高度與被上訴人鳳梨園
    鄰系爭圍籬之長度，計算受損害面積，本院審酌卷附之拆除
    現場照片，怪手執行拆除系爭圍籬之方式，及部分路段圍籬
    立基基樁深入鳳梨園內（見原審卷第83頁所附照片）等情況
    ，爰以上開被上訴人各人所有鳳梨園鄰系爭園籬之長度，種
    植密度及鐵皮圍籬壓毀被上訴人第1 行至第4 行鳳梨果實（
    按園籬與被上訴人鳳梨園間雖尚有間隙，惟怪手施力推倒圍
    籬時，該圍籬因受外力必先向後退方才倒下，故仍應算至第
    4 行鳳梨果實為宜），計算被上訴人受損害鳳梨株果實。其
    中被上訴人丁○○為2352株（即196 ×3 ×4=2352）；被上
    訴人丙○○為1390株（即115.8 ×3 ×4=1390）；被上訴人
    乙○○為1488株（即124 ×3 ×4=1488），尚屬合理相當。
    上訴人空言抗辯被上訴人受害鳳梨園鄰系爭圍籬之長度應以
    前揭長度之8分之1為計算之基礎云云，應無足採。
  (三)又被上訴人係請求無法採收上開受損害之鳳梨株果實（見原
    審卷第81頁），且被上訴人陳稱：「鳳梨都是批發給廠商，
    只有小部分是留著自己零售．．．．所受的損害就是無法採
    收鳳梨果實之損害，鳳梨株並沒有損害。」、「（鳳梨）母
    株不能用，但可以留著旁邊的新芽用。」、「鳳梨剛好要採
    收了，是上訴人拆除（系爭圍籬）不當壓到伊之鳳梨。」（
    見原審卷第81頁、第127 頁、第29頁），參以上開原審卷附
    鳳梨結果情形照片（見原審卷第54之1 頁編號(一)、54之6 頁
    編號(十二)照片），則被上訴人主張受損之鳳梨可於95年5 、6
    月份採收等情，應可採信。又被上訴人丁○○種植鳳梨品種
    為19號黑葉仔鳳梨，所生產之鳳梨果實每台斤12元；被上訴
    人丙○○、乙○○種植鳳梨品種為17號金鑽鳳梨，所生產之
    鳳梨果實每台斤均為14元，前揭鳳梨果實平均每顆重3 台斤
    等事實，已為兩造所不爭執，則被上訴人丁○○所受損害23
    52株之鳳梨果實，可請求之賠償金額為8 萬4672元（即12元
    ×3×2352=84.672元），被上訴人丙○○所受損害1390株之
    鳳梨果實，可請求之賠償金額為5 萬8,380 元（即14元×3
    ×1390=58,380 元），被上訴人乙○○所受損害1488株之鳳
    梨果實可請求之賠償金額為6萬2,496元（即14元×3×1488=
    62,496元）。
  (四)至於上訴人抗辯本件係於95年3 月1 日拆除系爭圍籬，而前
    揭認定損害金額既係依於95年5 、6 月鳳梨收成時之價格計
    算，自應依民法第216 條之1 損益相抵原則，扣除被上訴人
    於95年3 、4 、5 月間之農作及運銷之成本云云。惟被上訴
    人所種植之系爭鳳梨除小部分留供自己零售外，大部分均係
    批發給廠商因而並無運銷費用之支出，且前揭於95年3 月1
    日因拆除系爭圍籬而受損之鳳梨均已近採收期，已不須再予
    施肥等作為，因之，於95年3 、4 、5 月間亦無須支出其他
    農作成本等事實，已據被上訴人陳明在卷，參以上訴人迄未
    就其所指被上訴人於此期間因前揭4 行鳳梨株果實損害，能
    減少農作，運銷成本等情舉證以實其說，是上訴人前揭抗辯
    亦屬無據，不足採信。
九、綜上所述，原審因認被上訴人依國家賠償法第2 條之規定，
    請求上訴人給付被上訴人丁○○8 萬4,672 元，給付被上訴
    人丙○○5 萬8,380 元，給付被上訴人乙○○6 萬2,496 元
    部分為有理由，判決被上訴人此部分勝訴，並以被上訴人此
    勝訴部分未滿50萬元，而依職權併予宣告假執行，經核尚無
    不合。上訴意旨指摘原判決此部分不當，求予廢棄改判，非
    有理由，應予駁回。
十、據上論結，本件上訴為無理由，爰依民事訴訟法第449 條第
    1 項、第78條判決如主文。
中　　華　　民　　國　　96　　年　　12　　月　　26　　日
                            民事第三庭
                                審判長法官   張國彬
                                法      官   鄭月霞
                                法      官   吳登輝
以上正本證明與原本無異。
本判決不得上訴。
中　　華　　民　　國　　96　　年　　12　　月　　27　　日
                                書  記  官   張明賢
                                                FQW
